ACORDAO-COMPLETO-2456709

ACÓRDÃO 2363/2021 ATA 5/2021 - PRIMEIRA CÂMARA

VISTOS, relatados e discutidos estes autos, que tratam de atos de aposentadoria de Antônio de Pádua Rodrigues, de Amélia Maria Marinho de Morais e Silva e de Francisco Barros Rodrigues submetidos, para fins de registro, à apreciação deste Tribunal.
	ACORDAM os Ministros do Tribunal de Contas da União, reunidos em sessão da 1ª Câmara, ante os motivos expostos pelo Relator e com fundamento no art. 71, inciso III, da Constituição Federal, nos arts. 1º, inciso V, e 39, inciso II, da Lei 8.443/1992, nos arts. 260, § 1º, e 262 do Regimento Interno do TCU e no art. 4º, § 3º, da Resolução - TCU 170/2004, em:
	9.1. considerar ilegais e recusar o registro dos atos de aposentadoria de Antônio de Pádua Rodrigues e de Amélia Maria Marinho de Morais e Silva.
	9.2. dispensar a devolução dos valores indevidamente recebidos de boa-fé até a data da ciência pela Universidade Federal do Piauí desta deliberação.
	9.3. determinar à Fundação Universidade Federal do Piauí que: 
	9.3.1. dê ciência, no prazo de quinze dias, contados da notificação, do inteiro teor desta deliberação aos interessados, alertando-os de que o efeito suspensivo proveniente da interposição de eventuais recursos junto ao TCU não os exime da devolução dos valores percebidos indevidamente, caso o recurso não seja provido;
	9.3.2. faça cessar todo e qualquer pagamento relativo aos atos impugnados de Antônio de Pádua Rodrigues e de Amélia Maria Marinho de Morais e Silva, no prazo máximo de quinze dias, contados da ciência da decisão deste Tribunal, sob pena de ressarcimento das quantias pagas após essa data pelo responsável;
	9.3.3. emita novos atos, livres das irregularidades apontadas no relatório e voto condutores desta deliberação, em substituição aos atos de aposentadoria de Antônio de Pádua Rodrigues e de Amélia Maria Marinho de Morais e Silva, submetendo-os à nova apreciação por este Tribunal;
	9.3.4. informe o teor deste o acórdão, encaminhando ao TCU, no prazo de trinta dias, comprovante da data de ciência pelos interessados; e
	9.3.5. encaminhe a este Tribunal, no prazo de quinze dias, contados da notificação, elementos que comprovem o labor por parte Francisco Barros Rodrigues em atividade insalubre no período de 13/12/1990 até 15/8/2018, a exemplo do Perfil Profissiográfico Previdenciário (PPP) e Laudo Técnico das Condições Ambientais de Trabalho (LTCAT) .

Atos de aposentadoria submetidos ao TCU para fins de registro.

Primeira Câmara

Fundação Universidade Federal do Piauí.

3. Interessados: Amélia Maria Marinho de Morais e Silva (XXX.375.953-XX), Antônio de Pádua Rodrigues (XXX.704.423-XX) e Francisco Barros Rodrigues (XXX.087.013-XX).

13.1. Ministros presentes: Walton Alencar Rodrigues (Presidente), Benjamin Zymler, Vital do Rêgo e Jorge Oliveira (Relator).
13.2. Ministros-Substitutos presentes: Augusto Sherman Cavalcanti e Weder de Oliveira.

JORGE OLIVEIRA

Tratam os autos de atos de aposentadoria submetidos, para fins de registro, pela Fundação Universidade Federal do Piauí à apreciação do Tribunal de Contas da União (TCU) , de acordo com o art. 71, inciso III, da Constituição Federal.  Os atos foram cadastrados e disponibilizados ao TCU por intermédio do Sistema e-Pessoal, na forma do art. 2º e 4º da Instrução Normativa TCU 78/2018.
	2. Ao analisar os atos de Antônio de Pádua Rodrigues e de Amélia Maria Marinho de Morais e Silva, a Secretaria de Fiscalização de Integridade de Atos e Pagamentos de Pessoal e de Benefícios Sociais (Sefip) apontou irregularidade nos seguintes termos (peça 6) :
"Verificou-se na ficha financeira cadastrada no ato que serviu de referência para o cálculo dos proventos a existência de rubrica judicial amparada pela sentença exarada nos autos do Mandado de Segurança 31.412/DF, que transitou em julgado no Supremo Tribunal Federal (STF) em 15/5/2014 e tratou da concessão da URP a docentes ativos e inativos da Universidade Federal do Piauí (UFPI) .
A URP foi um índice de reajuste de preços e salários instituído pelo Decreto-lei 2.335/1987. O conjunto de medidas estabelecidas por esse decreto-lei, que incluiu o congelamento de preços, ficou conhecido como Plano Bresser. A URP era calculada pela média mensal da variação do Índice de Preços ao Consumidor (IPC) em um determinado trimestre, sendo aplicada a cada mês do trimestre subsequente no reajuste das remunerações em geral.
No entanto, a Medida Provisória 32/1989 (Plano Verão) , posteriormente convertida na Lei 7.730/1989, congelou preços e extinguiu a URP. Assim, não foi aplicada a URP de fevereiro de 1989, que reajustaria as remunerações em 26,05% pela média do IPC do trimestre anterior.
Entendendo ter havido perdas remuneratórias, inúmeras ações judiciais foram intentadas por servidores em todo o Brasil, tendo sido obtidas vitórias até 1994. Nesse ano, o STF decidiu que o Plano Verão era constitucional e estabeleceu inexistir direito adquirido ao reajuste de salários pelo índice de 26,05% relativo à URP de fevereiro de 1989.
No âmbito do TCU, é pacífico o entendimento acerca do pagamento de percentuais relativos a planos econômicos, entre eles a URP. O acórdão paradigmático é o Acórdão 2161/2005-TCU-Plenário, Ministro Relator Walton Alencar Rodrigues, cujo entendimento é no seguinte sentido:
a) o pagamento destacado de vantagem relativa a decisão judicial que concedeu reajuste relativo a perdas decorrentes de planos econômicos não deve extrapolar a data-base (data de revisão geral de remuneração da categoria) seguinte àquela que serviu de referência ao julgado;
b) a mencionada vantagem tem natureza de antecipação salarial, não se incorporando à remuneração, exceto nos casos que expressa determinação contrária conste na decisão judicial; e
 c) no caso de expressa determinação judicial de incorporação da vantagem, o pagamento deve ser feito na forma de vantagem pessoal nominalmente identificada (VPNI) , em valores fixos, e não percentuais, sujeita exclusivamente aos reajustes gerais do funcionalismo, subtraindo-se as sucessivas incorporações decorrentes de novas estruturas remuneratórias criadas por lei até a absorção integral dessa vantagem.
Cabe registrar que o entendimento do TCU acompanha aquele do Enunciado 322 da Súmula da Jurisprudência do Tribunal Superior do Trabalho (TST) :
Os reajustes salariais decorrentes dos chamados 'gatilhos' e URPs, previstos legalmente como antecipação, são devidos tão-somente até a data-base de cada categoria.
O procedimento previsto no Acórdão 2161/2005-TCU-Plenário foi detalhado no Acórdão 269/2012-TCU-Plenário, Ministro Relator José Jorge, conforme segue:
'9.2.1. a data base para o cálculo da vantagem URP sob a forma de VPNI será a data do primeiro provimento judicial que determinar o seu pagamento, seja em sede de liminar ou de decisão de mérito, desde que tal data esteja compreendida no período de cinco anos que antecede a data da publicação do Acórdão TCU nº 2161/2005, que foi em 23/12/2005. Caso contrário, ou seja, caso o provimento judicial seja anterior à data de 23/12/2000, deve-se considerar o valor pago nessa data (23/12/2000) , que corresponde a 5 (cinco) anos antes do Acórdão do TCU;
9.2.2. o valor calculado, na forma precedente, ficará sujeito aos aumentos gerais concedidos aos servidores públicos e deverá ser absorvido pelas reestruturações de carreira posteriores.'
Deve-se considerar, ainda, que os docentes ativos e inativos da UFPI encontram-se amparados por decisão proferida no MS 31.412/DF, Relator Ministro Celso de Mello. Essa decisão garantiu aos interessados o pagamento da parcela relativa à URP, considerando a existência de decisão judicial emitida pela Justiça Trabalhista sobre a parcela.
Esta Corte de Contas já consolidou entendimento sobre a forma de proceder diante do decidido no MS 31.412/DF, no sentido de determinar à Universidade Federal do Piauí que, a partir do trânsito em julgado do referido mandamus, promova a absorção da vantagem referente à URP (fevereiro 1989) , paga sob a forma de rubrica judicial, pelas leis que vierem a alterar a estrutura remuneratória do servidor. São exemplos, entre outros, os Acórdãos da 1ª Câmara: 3.115/2015 e 2.255/2019 (Ministro Relator Bruno Dantas) , 3.441/2015 e 801/2020 (Ministro Relator Vital do Rêgo) , e 12.624/2018 (Ministro Relator Benjamin Zymler) ; e 4.475/2016-TCU-2ª Câmara (Ministra Relatora Ana Arraes) .
Sobre a questão, transcreve-se o Voto da Ministra Relatora Ana Arraes proferido no âmbito do Acórdão 4475/2016-TCU-Segunda Câmara:
'6. O pagamento dessa parcela teria por base a decisão do Supremo Tribunal Federal no MS 31.412, impetrado pela Associação dos Docentes da Universidade do Piauí contra deliberações do TCU que determinavam a exclusão da parcela da URP dos professores beneficiados pela Reclamação Trabalhista 02-1069/1990.
7. Quando da apreciação de atos de aposentadoria de outros servidores da Universidade Federal do Piauí amparados no referido mandado (Acórdão 7856/2014-TCU-Primeira Câmara) , o Tribunal considerou que a decisão do STF não havia tratado dos possíveis efeitos, no pagamento da URP, de alterações na estrutura das carreiras por leis posteriores, conforme excerto do voto condutor da deliberação a seguir reproduzido:
'22. No que diz respeito ao MS nº 31.412, cuja decisão transitou em julgado no dia 15/5/2014, entendo que não houve qualquer inovação quanto ao pagamento das parcelas relativas aos planos econômicos, ao menos com relação à eficácia pro futuro da referida decisão, já que no processo em que foi proferida discutiu-se tão somente a natureza jurídica da vantagem e a forma pela qual se daria a execução da decisão proferida na reclamação trabalhista transitada em julgado no âmbito da Justiça do Trabalho, uma vez que nela se determinou a incorporação da vantagem.
23. Tem-se, assim, que, no âmbito do referido mandamus, não se discutiu, a meu ver, a perda da eficácia da decisão judicial trabalhista em face das leis supervenientes que alteraram os planos de carreira dos servidores beneficiados naquela decisão, tratando-se, portanto, de nova causa de pedir estranha à decisão transitada em julgado, sendo legítimo que se adote no processo ora em julgamento determinação no sentido de que a partir do trânsito em julgado do MS 31.412 haja a absorção do pagamento das parcelas reconhecidas por força de decisão judicial por leis ulteriores que alteraram a estrutura remuneratória dos inativos.
24. Por fim, cumpre registrar que o Plenário do Supremo Tribunal Federal vem julgando em sentido diametralmente oposto ao do que restou decidido no MS 31.412/DF, em sede de repercussão geral (cf. RE 596.663/RJ, Relator p/ acórdão Min. Teori Zavascki; RE 561.836/RN, Relator Min. Luiz Fux) , ensejando a adoção de providências por parte deste Tribunal no sentido de se obter junto à Advocacia-Geral da União a reforma do referido decisum.'
8. Esse entendimento foi reiterado em deliberações posteriores (acórdãos 7.857/2014, 3.115/2015, 3.116/2015 da 1ª Câmara; 3.347/2015, 3.441/2015, 10.978/2015 da 2ª Câmara) .
9. Assim, na mesma linha, acolho as conclusões convergentes da unidade técnica e do Ministério Público junto ao TCU quanto à ilegalidade e impossibilidade de registro do ato em exame, com o acréscimo de determinar à UFPI que, a partir do trânsito em julgado do MS 31.412/DF, proceda à absorção das parcelas de URP quando da promulgação de leis que vierem a alterar a estrutura remuneratória dos inativos.'
Também o Ministro Walton Alencar Rodrigues manifestou-se no sentido da necessidade de absorção das parcelas no Voto que fundamentou o Acórdão 1621/2020-TCU-Plenário, que considerou ilegais atos de pensão civil da UFPI:
No âmbito do próprio STF, encontra-se pacificado o entendimento de que não há impedimento para a absorção de parcelas decorrentes de planos econômicos, ainda que concedidas por meio de decisão judicial, com trânsito em julgado, a partir do momento em que estas forem compensadas por subsequentes reajustes ou reestruturações de carreiras.
Nesse sentido, destaco a decisão exarada pelo STF, ao apreciar o MS 25.678, da relatoria do E. Ministro Luiz Fux:
EMENTA: AGRAVO REGIMENTAL EM MANDADO DE SEGURANÇA. DIREITO ADMINISTRATIVO. PROVENTOS. APOSENTADORIA. ACÓRDÃO DO TCU QUE DETERMINOU A EXCLUSÃO DE VANTAGEM ECONÔMICA RECONHECIDA POR DECISÃO COM TRÂNSITO EM JULGADO (URP, 26,05%) . COMPETÊNCIA CONSTITUCIONAL ATRIBUÍDA À CORTE DE CONTAS. MODIFICAÇÃO DE FORMA DE CÁLCULO DA REMUNERAÇÃO. INEXISTÊNCIA DE OFENSA AOS PRINCÍPIOS CONSTITUCIONAIS DA COISA JULGADA, DO DIREITO ADQUIRIDO E DA IRREDUTIBILIDADE DE VENCIMENTOS. DECADÊNCIA. INOCORRÊNCIA. AMPLA DEFESA E CONTRADITÓRIO. AUSÊNCIA DE VIOLAÇÃO. AGRAVO A QUE SE NEGA PROVIMENTO (...) 
2. As vantagens remuneratórias pagas aos servidores inserem-se no âmbito de uma relação jurídica continuativa, e, assim, a sentença referente a esta relação produz seus efeitos enquanto subsistir a situação fática e jurídica que lhe deu causa. A modificação da estrutura remuneratória ou a criação de parcelas posteriormente à sentença são fatos novos, não abrangidos pelos eventuais provimentos judiciais anteriores.
3. É cediço que a alteração, por lei, da composição da remuneração do agente público assegura-lhe somente a irredutibilidade da soma total antes recebida, assim concebido: os vencimentos e proventos constitucionais e legais. Precedentes: RE 563.965/RN-RG, Rel. Min. Cármen Lúcia, Tribunal Pleno, DJe 20/3/2009; MS 24.784, Rel. Min. Carlos Velloso, Tribunal Pleno, DJe 25/6/2004.
 (...) 
7. Agravo regimental a que se nega provimento.'
 (MS 25678, Relator: Min. Luiz Fux, julgado em 10/2/2015, publicado em DJ 6/3/2015) 
No caso da parcela relativa à URP, mecanismo de correção salarial criado pelo Plano Bresser, em 1987, para repor perdas inflacionárias, o suporte fático das decisões judiciais favoráveis aos servidores da Universidade Federal do Piauí já não subsiste, na medida em que o respectivo percentual (26,05%) foi integralmente compensado ao longo dos anos por meio de reestruturações de carreira e aumentos ocorridos posteriormente ao provimento jurisdicional.
No caso em análise, verificou-se que não houve a correta absorção do valor pago a título de rubrica judicial fundamentada no MS 31.412/DF a partir do trânsito em julgado do referido mandamus, por ter ocorrido aumento na remuneração, concedida em caráter geral, em período posterior a 15/5/2014, sem a correspondente diminuição do montante pago na citada rubrica judicial.
Dessarte, cabe, proposta de ilegalidade e recusa de registro do ato, nos termos do art. 260, § 1º, do Regimento Interno do TCU."
	3. Quanto ao ato de aposentadoria de Francisco Barros Rodrigues, a Sefid constatou o reconhecimento, amparado em decisão judicial, do tempo de labor especial prestado pelo ex-servidor em condições insalubres sob a égide da CLT e, mediante aplicação da Súmula Vinculante 33 do STF, o período posterior ao advento da Lei 8.112/1990. Destacou a unidade instrutiva que a referida decisão judicial "não está amparada na jurisprudência do TCU, pois não foi deferida para 'Profissional de saúde com profissão regulamentada', ou para servidor com Regime jurídico anterior à Lei 8.112/1990 diferente de CLT ou posterior a 11/12/1990."
4. A Sefip propôs, então:
"14.1. Considerar ILEGAIS e recusar registro  dos atos de Aposentadoria de FRANCISCO BARROS RODRIGUES, AMELIA MARIA MARINHO DE MORAIS E SILVA e ANTONIO DE PADUA RODRIGUES do quadro de pessoal do órgão/entidade Fundação Universidade Federal do Piauí, com base nos arts. 71, inciso III, da Constituição Federal, 1º, inciso V, e 39, inciso II, da Lei 8.443/1992 e 260, § 1º, do Regimento Interno.
14.2.  Com fulcro no art. 262, caput, do Regimento Interno deste Tribunal, determinar ao órgão/entidade Fundação Universidade Federal do Piauí que: 
14.2.1. dê ciência, no prazo de quinze dias, contados da notificação, do inteiro teor desta deliberação aos interessados, alertando-os de que o efeito suspensivo proveniente da interposição de eventuais recursos junto ao TCU não os exime da devolução dos valores percebidos indevidamente, caso o recurso não seja provido.
14.2.2. faça cessar todo e qualquer pagamento relativo aos atos impugnados de FRANCISCO BARROS RODRIGUES, AMELIA MARIA MARINHO DE MORAIS E SILVA e ANTONIO DE PADUA RODRIGUES, no prazo máximo de quinze dias, contados da ciência da decisão deste Tribunal, sob pena de ressarcimento das quantias pagas após essa data pelo responsável.
14.2.3. emita novos atos, livres das irregularidades ora apontadas, em substituição  aos atos de Aposentadoria de FRANCISCO BARROS RODRIGUES, AMELIA MARIA MARINHO DE MORAIS E SILVA e ANTONIO DE PADUA RODRIGUES, submetendo-os à nova apreciação por este Tribunal, na forma do artigo 260, caput, também do Regimento.
14.2.4. informe o teor do acórdão que vier a ser prolatado, encaminhando ao TCU, no prazo de trinta dias, comprovante da data de ciência pelos interessados, nos termos do art. 4º, § 3º, da Resolução TCU 170/2004.
14.2.5. dispense a devolução dos valores indevidamente recebidos de boa-fé até a data da ciência do órgão/entidade Fundação Universidade Federal do Piauí, do acórdão que vier a ser proferido, com base no Enunciado 106 da Súmula da Jurisprudência do TCU."
5. O Ministério Público junto ao TCU assim se manifestou, quanto ao essencial (peça 10) :
"3. O ato à peça 2 trata da concessão inicial da aposentadoria de Francisco Barros Rodrigues, no cargo de auxiliar de cozinha, com fundamento no art. 3º da Emenda Constitucional (EC) 47/2005.
4.	Foram averbados 4.023 dias, ou 11 anos e 8 dias, de tempo ficto relativo a atividade insalubre, contados entre 13/12/1990 até 15/8/2018, dia anterior à concessão da aposentadoria do interessado, com amparo no Mandado de Segurança (MS) 0007468-58.2012.4.01.4000, que tramitou no Tribunal Regional Federal da 1ª Região, seção judiciária do Piauí, cuja decisão foi proferida, no que aqui interessa, nos seguintes termos (grifos do original) :
Diante do exposto, CONCEDO PARCIALMENTE A SEGURANÇA, para assegurar o cômputo como tempo de serviço exercido sob condições especiais, determinando:
 (...) 
2) e à UFPI, que efetue a contagem diferenciada do tempo de serviço prestado sob condições especiais pelos Impetrantes (...) FRANSCICO BARROS RODRIGUES (...) entre 13/12/90 até os dias atuais, (...) computando o fator de correção de 1,4 (um inteiro e quatro décimos) para homem e de 1,2 (um inteiro e dois décimos) para mulher, nos moldes do art. 57 da Lei n.º 8.213/91.
5.	A jurisprudência do TCU, na linha da então jurisprudência do Supremo Tribunal Federal (STF) , era no sentido de que o tempo de atividade insalubre não poderia ser objeto de contagem ponderada para efeito de aposentadoria regida por regra de transição, como o art. 3º da EC 47/2005, caso do ato em apreço.
6.	Todavia, em 31/8/2020, o STF alterou sua jurisprudência sobre o assunto ao concluir o julgamento do Recurso Extraordinário (RE) 1.014.286, com repercussão geral reconhecida, consoante se vê no seguinte trecho da ementa da decisão (grifos inseridos) :
EMENTA: RECURSO EXTRAORDINÁRIO. REPERCUSSÃO GERAL. APOSENTADORIA ESPECIAL DE SERVIDOR PÚBLICO. ARTIGO 40, § 4º, III, DA CONSTITUIÇÃO DA REPÚBLICA. PEDIDO DE AVERBAÇÃO DE TEMPO DE SERVIÇO PRESTADO EM ATIVIDADES EXERCIDAS SOB CONDIÇÕES ESPECIAIS QUE PREJUDIQUEM A SAÚDE OU A INTEGRIDADE FÍSICA DO SERVIDOR, COM CONVERSÃO DO TEMPO ESPECIAL EM COMUM, MEDIANTE CONTAGEM DIFERENCIADA, PARA OBTENÇÃO DE OUTROS BENEFÍCIOS PREVIDENCIÁRIOS. POSSIBILIDADE ATÉ A EDIÇÃO DA EMENDA CONSTITUCIONAL N.º 103/2019. DIREITO INTERTEMPORAL. APÓS A EDIÇÃO DA EC 103/2019, O DIREITO À CONVERSÃO OBEDECERÁ À LEGISLAÇÃO COMPLEMENTAR DOS ENTES FEDERADOS. COMPETÊNCIA LEGISLATIVA CONFERIDA PELO ART. 40, § 4º-C DA CRFB.
7.	Em recente deliberação, ao apreciar situação semelhante à tratada no ato em apreço, a Primeira Câmara do TCU proferiu o Acórdão 12.356/2020, relatado pelo Ministro Benjamin Zymler. Em seu voto, o relator consignou que ante o novo entendimento do STF no RE 1.014.286, 'a resolução do caso concreto estaria a exigir apenas o exame dos elementos que demonstram se a interessada laborou em condições insalubres (...) ' para averiguar a regularidade da contagem ponderada de tempo de serviço laborada em condições especiais para efeito de aposentadoria comum. 
8.	Observa-se no ato em exame que não foram juntados elementos que comprovam o labor do Sr. Francisco Barros Rodrigues em atividade insalubre.
9.	Desse modo, na linha do novo entendimento do STF e do TCU sobre o assunto, este representante do Ministério Público de Contas da União opina pela realização de diligência ao órgão jurisdicionado para que envie ao Tribunal elementos que comprovem o labor do Sr. Francisco Barros Rodrigues em atividade insalubre no período de 13/12/1990 até 15/8/2018, a exemplo do Perfil Profissiográfico Previdenciário (PPP) e Laudo Técnico das Condições Ambientais de Trabalho (LTCAT) , a fim de verificar a regularidade do cômputo ponderado do tempo 4.023 dias para efeito de aposentadoria comum.
10.	Quanto aos demais atos, às peças 3 e 4, anuímos à proposta da unidade técnica pela ilegalidade e negativa de registro.
11.	Registra-se, por fim, que os referidos atos com proposta de ilegalidade foram enviados ao TCU em julho de 2019, de modo que podem ser apreciados, uma vez que ainda não houve o decurso do prazo de cinco anos fixado pelo STF, no âmbito do RE 636.553, para a apreciação dos atos sujeitos a registro, contados da chegada dos atos ao Tribunal."
É o relatório.

não há.

Procurador Rodrigo Medeiros de Lima.

ATOS DE APOSENTADORIA. CÁLCULO DE PROVENDOS COM BASE EM VPNI INTEGRALMENTE ABSORVIDA POR REESTRUTURAÇÕES DA CARREIRA E AUMENTOS SALARIAIS OCORRIDOS POSTERIORMENTE A PROVIMENTO JURISDICIONAL. ILEGALIDADE DE DOIS ATOS E RECUSA DE REGISTRO. AVERBAÇÃO DE TEMPO DE SERVIÇO PRESTADO EM ATIVIDADES INSALUBRES, COM CONVERSÃO DO TEMPO ESPECIAL EM COMUM. DILIGÊNCIAS PARA COMPROVAÇÃO DE LABOR EM ATIVIDADE INSALUBRE.

APOSENTADORIA (APOS)

Secretaria de Fiscalização de Integridade de Atos e Pagamentos de Pessoal e de Benefícios Sociais (Sefip).

Apreciam-se os autos de atos de aposentadoria de Antônio de Pádua Rodrigues, de Amélia Maria Marinho de Morais e Silva e de Francisco Barros Rodrigues submetidos, para fins de registro, pela Fundação Universidade Federal do Piauí (UFPI) à apreciação deste Tribunal, de acordo com o art. 71, inciso III, da Constituição Federal.
	2. Em relação aos atos relacionados aos dois primeiros interessados retromencionados, foi constada ilegalidade nos cálculos dos respectivos proventos, pois tomaram como base rubrica judicial cujo percentual já foi integralmente compensado ao longo dos anos por meio de reestruturações de carreira e aumentos ocorridos posteriormente ao provimento jurisdicional.
	3. Por esse motivo, estou de acordo com a proposta da Sefip, que contou com a anuência do MPTCU, em considerar ilegais e recusar o registro dos atos de aposentadoria de Antônio de Pádua Rodrigues e de Amélia Maria Marinho de Morais e Silva.
	4. Quanto ao ato de aposentadoria de Francisco Barros Rodrigues, alinho-me ao encaminhamento proposto pelo MPTCU.
	5. Em 31/8/2020, o Supremo Tribunal Federal (STF) , ao julgar o Recurso Extraordinário (RE) 1.014.286, com repercussão geral reconhecida, assegurou o direito à averbação de tempo de serviço prestado em atividades insalubres, com conversão do tempo especial em comum, mediante contagem diferenciada, para obtenção de benefícios previdenciários.
	6. Nesse sentido, conforme destacado pelo MPTCU e na linha da recente decisão proferida por esta 1ª Câmara (Acórdão 12.356/2020) , resta ao TCU examinar os elementos que demonstram se o interessado efetivamente laborou em condições insalubres.
	7. No caso de Francisco Barros Rodrigues, a contagem diferenciada de seu tempo de serviço decorreu de decisão proferida em 7/12/2012 no Mandado de Segurança (MS) 0007468-58.2012.4.01.4000, que tramitou no Tribunal Regional Federal da 1ª Região, seção judiciária do Piauí (com recurso de apelação pendente de julgamento) .
	8. Consta da referida decisão, análise sobre a efetiva prestação de serviços em condições insalubres por parte do interessado, nos seguintes termos (peça 2, p. 6-13) : 
"No que toca ao primeiro intento, segundo a documentação encartada, (...) FRANCISCO BARROS RODRIGUES, (...) submetem-se a níveis de ruídos do setor acima do limite de tolerância estipulado pelo Anexo 1 da NR 15, (...) , sendo que as atividades se configuram como 'nocivas', o que conduz ao inarredável entendimento de que havia uma presunção absoluta em favor dos mesmos. 
A própria UFPI reconhecera a insalubridade das práticas laborais dos citados Impetrantes, tendo em vista a concessão de 'adicional de insalubridade'
Em assim sendo, não pairam dúvidas que os Impetrantes (...) FRANCISCO BARROS RODRIGUES, (...) , em relação aos períodos que trabalharam sob o regime celetista (da data da contratação a 12/12/1990) , fazem jus à contagem especial de tempo de serviço prestado em condições consideradas insalubres.
 (...) 
No que pertine ao segundo intento, decerto, a aposentação sob condições especiais de servidor público após o advento da Lei n.º 8.112/90 depende de norma infraconstitucional para produzir efeito. Ou seja: a norma inserta no art. 40, §4º da Constituição Federal é de eficácia limitada, necessitando da edição de lei complementar pelo Congresso Nacional para sua aplicação.
Todavia, entendo que a tão só edição da Lei n.º 8.112/90 não tem o condão de fazer desaparecer as características laborativas a que os Impetrantes se submetem desde a admissão.
Ora, as condições insalubres e/ou nocivas de trabalho continuam as mesmas, o que mudou foi somente o regime jurídico a que o servidor está subordinado.
 (...) "
	9. Não constam destes autos, contudo, qualquer evidência acerca das mencionadas condições insalubres a que esteve exposto Francisco Barros Rodrigues.
	10. Sendo assim, e considerando que o MS 0007468-58.2012.4.01.4000 ainda não transitou em julgado e, em especial, a autonomia do TCU em apreciar a legalidade do ato, deve ser diligenciada a UFPI para que envie ao Tribunal elementos que comprovem o labor do interessado em atividade insalubre no período de 13/12/1990 até 15/8/2018, a exemplo do Perfil Profissiográfico Previdenciário (PPP) e Laudo Técnico das Condições Ambientais de Trabalho (LTCAT) .
	Em face do exposto, voto por que a 1ª Câmara adote o acórdão que ora submeto ao colegiado.
TCU, Sala das Sessões Ministro Luciano Brandão Alves de Souza, em 2 de março de 2021.
JORGE OLIVEIRA 
Relator